【裁判字號】    95,交聲更一,6
【裁判日期】    950329
【裁判案由】    聲明異議
【裁判全文】
臺灣高雄地方法院交通事件裁定       95年度交聲更一字第6號
原處分機關  高雄市政府
法定代理人  乙○○
異  議  人  甲○○
即受處分人
上列受處分人因違反道路交通管理處罰條例案件，對於高雄巿政
府所為之處分（原處分案號：高市府交裁字第裁32─B00000000
號），聲明異議，本院裁定如下：
    主  文
原處分撤銷，發交高雄巿政府。
    理  由
一、異議意旨略以：異議人即受處分人於民國91年9 月5 日下午
    5 時20分許，駕駛車牌號碼E3-6590 號自用小客車，沿高雄
    市○○○路由南向北行駛，於右轉三多二路時，與同道駕駛
    車牌號碼ZFI-539 號機車之郭鳳珠發生車禍。事發3 年之後
    ，竟收到通知書（非舉發違規通知單）表示須處罰款。但異
    議人當日行駛光華二路，於等候燈號變化時，已打右邊方向
    燈，而當時為下班放學之交通尖峰期，車速接近時速10公里
    ，當在右側後視鏡中發現機車時，即踩下剎車，惟直行之郭
    小姐因剎車不及而發生事故，怎能認係不讓直行車先行致肇
    車傷人？況依道路交通管理處罰條例第90條：違反本條例之
    行為，自行為成立之日起；行為有連續或繼續之狀態者，自
    行為終了之日起，逾3 個月不得舉發。因肇事責任不明，已
    送鑑定者，其期間自鑑定終結之日起算。由於本件舉發已逾
    3 月，是原處分機關所為之裁決處分，顯有錯誤，爰依法提
    出異議請求撤銷原處分等語。
二、查受處分人違規後，原處分機關於92年8 月21日，即依道路
    交通管理處罰條例第9 條、違反道路交通管理事件統一裁罰
    基準及處理細則第44條第1 項等相關規定，逕行裁決，惟該
    裁決書因「查無此地址」而退回。嗣原處分機關礙於預算，
    且為兼顧效率，僅送達交通違規裁決未結催繳通知單，未另
    以公示送達方式送達裁決書；事後於受處分人到案陳述意見
    時，原處分機關考量聲明異議法定期間，亦未當場交付裁決
    書予受處分收受等情，有高雄市政府交通局95年3 月9 日高
    市交裁字第0950008614號函在卷可參。準此而論，原處分機
    關並未合法送達裁決書，而交通違規裁決未結催繳通知單僅
    係通知受處分人到案繳款，無法等同於裁決書，是在異議人
    未合法收受裁決書下，基於「判決後送達前，亦可提起上訴
    」之同一法理，受處分人於裁決後，裁決書送達前，聲明異
    議，應為合法，合先敘明。
三、又道路交通管理處罰條例第90條規定「違反本條例之行為，
    自行為成立之日起；行為有連續或繼續之狀態者，自行為終
    了之日起，逾3 個月不得舉發」。同條第2 項並規定﹕「前
    項案件自確定之日起逾3 年未執行者，免予執行」。其立法
    目的旨在避免法律關係遲不確定，致生法秩序不安定之結果
    ，並同時保障人民權益。而上開逾3 個月不得舉發之規定，
    係規範舉發機關應於3 個月內完成舉發程序，非關送達之規
    定，舉發機關如已製單於3 個月內付郵，惟因故未寄出，對
    違規人仍生合法舉發之效力等情，亦經交通部於86年12月26
    日以交路（86）字第055202號函、於87年5 月7 日以交路87
    字第003563號函釋示明確。查本件受處分人於91年9 月5 日
    因轉彎車未讓直行車先行而違規後，舉發機關高雄市政府警
    察局旋於3 個月內即同年11月21日製單舉發，嗣該通知單因
    「查無地址」而退回之事實，有高雄市政府警察局交通大隊
    94年10月31日高市警交字第0940020269號函附卷可考（詳本
    院交聲卷第37頁），是依上開說明，舉發機關於受處分人違
    規後3 個月內，應已完成製單舉發之程序甚明。從而，此部
    分之異議理由，容有誤會。
四、按『行為人有道路交通處罰條例之情形者，應填製舉發違反
    道路交通管理事件通知單（下稱通知單），逕行舉發者，應
    按已查明之資料填註車牌號碼、車輛種類、車主姓名或地址
    ，並於通知單上方空白處加註逕行舉發之文字後，由舉發機
    關送達被通知人』；『違反道路交通管理事件，行為人認為
    舉發之事實與違規情形相符者，得於接獲通知單後，親自或
    委託他人持該通知單，不經裁決向指定之處所，逕依裁罰基
    準執行並繳納罰鍰結案』；『違反道路交通管理事件行為人
    ，未依規定自動繳納罰鍰，或未依規定到案聽候裁決，處罰
    機關應於舉發違反道路交通管理事件通知單送達2 個月內依
    基準表逕行裁決之』，違反道路交通管理事件統一裁罰基準
    及處理細則第11條第1 項第3 款、第48條第1 項、第44條第
    1 項分別定有明文）。準此而論，逕行舉發案件，應由舉發
    機關依行政程序法之規定，將通知書送達被通知人，合法送
    達後，若被通知人未依規定自動繳納罰鍰，或未依規定到案
    聽候裁決，處罰機關始可裁決，如未將通知書合法送達被通
    知人，即逕行依最高罰鍰額裁決，不僅與前開規定不符，且
    使被通知人喪失繳納最低罰鍰額之機會，裁決程序自有瑕疵
    。
五、再者，『處理違反道路交通管理事件，有關文書送達之程序
    ，依行政程序法之規定』；『對於當事人之送達，有下列各
    款情形之一者，行政機關得依申請，准為公示送達︰一、應
    為送達之處所不明者。二、於有治外法權人之住居所或事務
    所為送達而無效者。三、於外國或境外為送達，不能依第八
    十六條之規定辦理或預知雖依該規定辦理而無效者』、『有
    前項所列各款之情形而無人為公示送達之申請者，行政機關
    為避免行政程序遲延，認為有必要時，得依職權命為公示送
    達』、『當事人變更其送達之處所而不向行政機關陳明，致
    有第一項之情形者，行政機關得依職權命為公示送達』，違
    反道路交通管理事件統一裁罰基準及處理細則第5 條、行政
    程序法第78條分別著有明文。因此，關於通知單之送達，原
    則上係送達於違規人之住居所、營業所及就業處所，接受郵
    件之人則為違規人或其同居人、受僱人，如違規人應為送達
    之處所不明者，則應行公示送達之程序。換言之，若以『應
    為送達之處所不明』為由，行公示送達之程序，須以違規人
    未住於該送達地址，且下落不明為前提。另所謂「應為送達
    之處所不明者」，係指已用相當之方法探查，仍不知其應為
    送達之處所者而言。
六、依前開高雄市政府警察局交通大隊函文內容所示，舉發違規
    通知單係於91年11月25日投遞，投遞地址為高雄市○鎮區○
    ○路南二巷37號，嗣因查無此地址，經郵局退回，高雄市政
    府警察局乃對異議人公示送達，並逕送高雄巿政府交通局交
    通事件裁決所。惟查：受處分人自88年11月6 日起至93年5
    月27日止，均將戶籍設於高雄市○鎮區○○路106 號，而上
    址門牌號碼原為高雄市○鎮區○○路南二巷37號，嗣85年12
    月30日因門牌整編，始變更為高雄市○鎮區○○路106 號等
    情，有戶役政資料、高雄市前鎮區戶政事務所95年3 月7日
    高市鎮戶字第0950001586號函在卷可參。是以，舉發違規通
    知單係於91年11月25日投遞至高雄市○鎮區○○路南二巷37
    號，然當時門牌號碼已異動為高雄市○鎮區○○路106 號，
    因受處分人實際住所並未變動，自無法僅因住所門牌更動，
    公務機關戶政管理上之一時措施，即認受處分人有應受送達
    之處所不明、或有變更其送達之處所而不向行政機關陳明之
    情形。受處分人既不符合公示送達之要件，則舉發機關以查
    無此地址為由，逕對受處分人為公示送達，該公示送達之程
    序，應非合法。從而，原處分機關於受處分人未受合法送達
    下，即逕行依最高罰鍰額裁決，不僅與前開規定不符，且使
    被通知人喪失繳納最低罰鍰額之機會，裁決程序自有瑕疵，
    原處分自應予以撤銷，另行發交原處分機關依照上開規定程
    序辦理。
四、據上論斷，應依道路交通案件處理辦法第20條，裁定如主文
    。
中    華    民    國    95    年    3     月    29    日
                  交通法庭     法  官  方百正
以上正本證明與原本無異。
如不服本裁定，應於收受送達後5 日內向本院提出抗告狀。
中    華    民    國    95    年    3     月    29    日
                               書記官  郭素蓉


司法院資訊處製作；財團法人民間司法改革基金會備份。
